【裁判字號】    90,上訴,2239
【裁判日期】    900817
【裁判案由】    違反藥事法
【裁判全文】
臺灣高等法院刑事判決                            九十年度上訴字第二二三九號
    上  訴  人  臺灣宜蘭地方法院檢察署檢察官
    被      告  甲○○
    選任辯護人  廖學興
右上訴人因被告違反藥事法案件，不服臺灣宜蘭地方法院八十九年度訴字第二二九號
，中華民國九十年五月八日第一審判決（起訴案號：臺灣宜蘭地方法院檢察署八十九
年度偵字第一四七六、一六三七、二二二五號）提起上訴，本院判決如左：
    主  文
上訴駁回。
    理  由
一、公訴意旨略以：被告甲○○係國術損傷推拿整復師，明知無名稱之藥膏、貼布，
    係未經核准、擅自製造之偽藥，竟於購入，自民國八十九年三月七日起，在宜蘭
    縣壯圍鄉○○村○○路五十九號之四，開設國術館，以傳統推拿方式替不特定病
    患推拿，並販賣偽藥，收取費用。八十九年五月二十日十六時四十分許，為警在
    上址查獲，並扣得偽藥不知名小瓶藥膏十瓶、不知名藍色藥膏一桶、中藥膏一桶
    、中藥貼布二十四包及不知名藥膏一瓶，因認被告涉有藥事法第八十三條第一項
    之明知為偽藥而販賣罪嫌。
二、按犯罪事實應依證據認定之，無證據不得推定其犯罪事實；不能證明被告犯罪或
    其行為不罰者，應諭知無罪之判決，刑事訴訟法第一百五十四條、第三百零一條
    第一項分別定有明文。又事實之認定，應憑證據，如未能發現相當證據，或證據
    不足以證明，自不能以推測或擬制之方法，為裁判基礎（最高法院四十年台上字
    第八六號判例參照）；且認定犯罪事實所憑之證據，雖不以直接證據為限，間接
    證據亦包括在內，然而無論直接證據或間接證據，其為訴訟上之證明，須於通常
    一般之人均不致有所懷疑，而得確信其為真實之程度者，始得據為有罪之認定，
    倘其證明尚未達到此一程度，而有合理之懷疑存在而無從使事實審法院得有罪之
    確信時，即應由法院為諭知被告無罪之判決（最高法院七十六年台上字第四九八
    六號判例參照）。又按藥事法所稱之偽藥，係指藥品經稽查或檢驗有（一）未經
    核准，擅自製造者。（二）所含有效成分之名稱，與核准不符者。（三）將他人
    產品抽換或摻雜者。（四）塗改或更換有效期間之標示者。故而販賣或使用之藥
    品如有合法之核准或許可，或非屬進口管制之藥品，可信其來源為合法者，自無
    違反藥事法。末按藥物藥商管理法第七十三條（即現行藥事法第八十三條第一項
    ）之明知為偽藥或禁藥而販賣罪，固不以販入之後，復行賣出為構成要件，但仍
    須以營利為目的，將偽藥或禁藥購入，或將偽藥或禁藥賣出，二者必有其一，犯
    罪始行成立（參見最高法院六十九年台上字第一六七五號），亦即藥事法第八十
    三條第一項之罪，應以被告具有意圖營利之主觀犯意為構成要件。
三、公訴意旨認為被告涉有藥事法第八十三條第一項明知為偽藥而販賣罪嫌，無非以
    宜蘭縣衛生局八九衛四字第六四號函附檢驗成績書及扣案物品為主要論據。訊據
    被告對於前揭藥品為其所有之事實固坦承，惟矢口否認有何違反藥事法之犯行，
    辯稱：扣案褐色中藥膏（台灣宜蘭地方法院檢察署八十九年度保管字第六七八號
    扣押物品清單編號﹝以下簡化記載為「清單編號」﹞三）為順安製藥工業有限公
    司製造之解凝膏，其為衛生署藥製字第ＯＯ九八七三號之衛生署核准藥品；扣案
    之白色藥膏十瓶（清單編號一）為順安製藥工業有限公司製造之萬應膏，其為衛
    生署藥製字第Ｏ一Ｏ六六號之衛生署核准藥品；扣案不知名藍色藥膏（清單編號
    二）為台本製藥公司製造之混痛凝膠，其為衛生署藥製字第四一二一號之衛生署
    核准藥品；扣案不知名白色藥膏一瓶（清單編號六）為杏輝藥廠製造之藥品，其
    為衛生署藥製字第Ｏ二二五四Ｏ號之衛生署核准藥品；而扣案之中藥貼布（清單
    編號五）為大茂製藥工業有限公司製造大茂萬寧膏，其為衛生署藥製字第六二一
    五號之衛生署核准藥品，前揭藥品為使用方便，因此將之換裝容器，因此所換裝
    之容器外無衛生署之核准字號等語。
四、經原審於九十年二月六日當庭就扣案之前揭藥品採樣彌封後，分送前揭各大藥廠
    檢驗結果：
（一）清單編號六之不知名藥膏一瓶：經原審送杏輝藥品工業股份有限公司（下簡稱
      杏輝公司）鑑定，經該公司於九十年二月十六日以杏輝廠字第九○○○八號函
      覆：「僅檢驗有和本廠同成分，無法判斷是否為本廠物品。」雖鑑定結果並無
      法確認該藥品是否為其藥廠之藥品，然扣案物品既與該藥廠經核准之藥品檢驗
      出相同成分，此部分之扣案物品既有合理懷疑為該藥廠所製造之合法藥品，本
      於「罪疑有利被告」之刑事證據法原則，被告辯詞尚可採信。
（二）扣案清單編號二之不知名藍色藥膏：經原審送台本製藥有限公司（下簡稱台本
      公司）檢驗，經台本公司以九十年三月二十九日以台本九十字第二號函覆：「
      經本廠儀器鑑定該藥膏確係本廠所製造無訛」，此有九十台本字第二號函在卷
      可稽，是扣案此一藥品既有合法之來源，非屬偽藥甚明。
（三）扣案物品清單編號五之中藥貼片：經原審送大茂製藥工業有限公司（下簡稱大
      茂公司）鑑定，經該公司以九十年二月九日函復稱：「貴院所寄中藥貼布經檢
      查結果確為本公司製造之大茂萬寧膏：衛署成製字第六二一五號」，此有前揭
      函文在卷可稽，足見扣案之中藥貼布為合法藥品，而非偽藥。
（四）另清單編號一之白色藥膏十瓶及清單編號三之褐色藥膏一桶，經原審送順安製
      藥工業有限公司檢驗結果，該公司以九十年二月二十日函覆：「甲○○確曾向
      本公司訂購『解凝膏』及『萬應膏』，惟鈞院函詢之二袋膏狀物所含成分與本
      公司核准製造之『解寧膏』（核准字號：內衛成藥字第九八七三號）及『萬應
      膏』（核准字號：內衛成藥字第Ｏ一Ｏ六六號）成分並不符合。」，是經該藥
      廠檢驗結果，扣案之該二種藥品並非該廠製造之藥品，此有該公司前揭函文在
      卷可稽，其檢驗成分既不同於核准之藥品之成分，有合理懷疑該二種藥品屬於
      藥事法所規範之偽藥，惟依前揭所述，販賣偽藥以意圖營利為主觀構成要件，
      本件雖於被告處查獲此二種非衛生署核准之藥品，然本案係因未具名之民眾電
      話檢舉被告有密醫行為而搜索扣押上開物品，而該民眾投訴處理單投訴內容中
      僅載明：檢舉本縣壯圍鄉有非醫師資格人員，執行醫療行為（見台灣宜蘭地方
      法院檢察署八十九年度聲字第三六五號卷﹝以下簡稱聲字卷﹞第六頁宜蘭縣衛
      生局民眾投訴處理單），嗣經宜蘭縣警察局刑警隊查訪結果：查甲○○未具醫
      師資格，擅自在壯圍鄉○○路五十九之四號開設治療室替不特定民眾推拿及把
      脈診斷（見聲字卷第二頁宜蘭縣警察局刑警隊偵辦刑案查訪紀錄表），依前揭
      投訴、查訪結果及所查獲之扣案物品等卷證所存之證據，僅得證明被告處所確
      實有前揭未經核准之藥品及疑似進行醫療（違反醫師法部份業經檢察官於本案
      起訴書不另為不起訴處分），然欠缺進一步之積極證據證明被告具有營利之主
      觀犯意及販賣偽藥之客觀事實，故尚難僅以被告持有前揭未經核准之藥品遽推
      定被告具有意圖營利之販賣犯行。
（五）檢察官上訴意旨稱：「被告已坦承有交付上開偽藥給病患並收費，足證被告有
      營利之主觀意圖」等情。本院訊據被告辯稱：「扣案藥品均是向合法藥商買的
      ，民俗療法之推拿需要使用這些藥品，絕非自己製造，推拿時抹在皮膚上會較
      潤滑，並沒有單獨賣給來推拿的人，有些推拿完後也有貼在患者的患部上，所
      以有扣到中藥貼布。推拿本來就要收費，而且推拿一次才壹佰元。檢察官上訴
      說被告有承認交付扣案藥膏給病患並收費，惟全案卷證內並無此資料，藥品均
      是向合法藥商買的，且有些藥品也是家庭用藥，也被一併扣押。（為何將向藥
      商買來的藥改裝，而變成沒有藥品許可證之記載？）因買進來是大桶移動不便
      」，且綜核全案卷證，並無被告意圖販賣該偽藥而販入或販出偽藥之證據。被
      告亦無坦承交付偽藥給病患而收費之供述。
（六）綜上所述，本件因查扣之藥品中部分非屬偽藥（清單編號二、五、六之物品）
      ；而就清單編號一、三之未經核准之藥品部分，又因欠缺積極證據證明被告具
      有營利之主觀犯意及客觀販賣行為，此外，復查無其他積極事證足資證明被告
      有公訴人所指之販賣偽藥之犯行，參以首揭說明，自屬不能證明被告犯罪，原
      審因而為無罪之判決，核無不合，檢察官上訴指摘原審判決不當為無理由，上
      訴應予駁回。
據上論斷，應依刑事訴訟法第三百六十八條，判決如主文。
本案經檢察官蔡薰慧到庭執行職務。
中    華    民    國     九十     年      八        月       十七       日
                          臺灣高等法院刑事第八庭
                              審判長法  官  蔡  秀  雄
                                    法  官  楊  炳  禎
                                    法  官  沈  宜  生
右正本證明與原本無異。
如不服本判決應於收受送達後十日內向本院提出上訴書狀，其未敘述上訴之理由者並
得於提起上訴後十日內向本院補提理由書（均須按他造當事人之人數附繕本）。
                                    書記官  詹  麗  珠
中    華    民    國     九十     年      八        月      二十一      日


司法院資訊處製作；財團法人民間司法改革基金會備份。
